臺灣士林地方法院刑事判決　　　　　　　 96年度易字第691號
公　訴　人　臺灣士林地方法院檢察署檢察官
被　　　告　丙○○
輔　佐　人
即被告之父　乙○○
指定辯護人　本院公設辯護人姜惠如
上列被告因竊盜案件，經檢察官提起公訴（96年度偵字第4313號
），本院判決如下：
    主  文
丙○○無罪。
    理  由
一、公訴意旨略以：被告丙○○意圖為自己不法之所有，於民國
    96年3 月28日22時15分許，侵入臺北市北投區○○○路○ 段
    158 號2 樓甲○○○所經營之內衣工作室內，徒手竊取甲○
    ○○所有、內含鑰匙1 串、瑜珈練習墊1 組之白色手提包1
    個（共價值約新臺幣（下同）1000元）並據為己有，嗣於同
    日23時30分許，甲○○○發覺遭竊而調閱現場監視器錄影帶
    後，發現丙○○涉嫌而報警循線查獲，並於被告丙○○住處
    扣得上揭鑰匙1 串、瑜珈練習墊1 組及白色手提包1 個。因
    認被告丙○○涉有刑法第321 條第1 項第1 款夜間侵入住宅
    之加重竊盜罪嫌云云。
二、按，行為時因精神障礙或其他心智缺陷，致不能辨識其行為
    違法或欠缺依其辨識而行為之能力者，不罰，刑法第19條第
    1 項定有明文；又不能證明被告犯罪或其行為不罰者應諭知
    無罪之判決；刑事訴訟法第301 條定有明文。復按，刑法上
    之心神喪失或精神耗弱，應依行為時精神障礙程度之強弱而
    定，如行為時之精神，對於外界事務全然缺乏知覺理會及判
    斷作用，而無自由決定意思之能力者，為心神喪失；如此項
    能力並非完全喪失，僅較普通人之平均程度顯然減退者，則
    為精神耗弱，是刑法上之心神喪失或精神耗弱與醫學上之精
    神分裂症並不盡然相同，是否已達刑法上之心神喪失或精神
    耗弱之程度，仍應以行為時之精神狀態判斷之。而行為人於
    行為時是否處於心神喪失或精神耗弱狀態，係屬事實問題，
    醫院事後就行為人精神狀態之鑑定固足為法院之參考，然此
    項事實之存否，審理事實之法院仍應依職權，就其案發當時
    之言行表徵、精神狀態予以調查審認，尚不能端憑醫院所為
    鑑定報告為唯一論據（最高法院94年度臺上字第2686號判決
    意旨參照）。
三、訊據被告丙○○矢口否認有何加重竊盜之犯行，辯稱：時間
    經過太久了，伊已忘記有沒有做這件事云云。惟查，被告於
    上開時、地，趁甲○○○內衣工作室之大門開啟，無人注意
    之際，侵入其內而竊取甲○○○所有內含鑰匙1 串、瑜珈練
    習墊1 組之白色手提包1 個（共價值約1000元），嗣經員警
    於被告家中扣得前揭失竊財物等情，業據證人即被害人甲○
    ○○於警詢中證述綦詳（見偵查卷第9-10頁），並有現場監
    視器翻拍照片2 張、指認照片2 張（見偵查卷第23-27 頁）
    、搜索扣押筆錄及贓物認領保管單1 紙（見偵查卷第16-22
    頁）附卷可稽。綜上，被告有加重竊盜之犯行甚為明確，被
    告所辯上情，顯係事後卸責之詞，不足採信。
四、被告案發時之精神狀態：
  (一)查被告自青少年時期即患有精神分裂症，出現被害妄想、幻
    聽、自笑、自言自語等症狀，自此中輟學業，於88年至92年
    間並持續於行政院國軍退除役官兵輔導委員會臺北榮民總醫
    院(下 稱榮民總醫院)精 神科就診，此有榮民總醫院96年6
    月4 日09600103 21 號函及其檢附之被告病歷附卷可稽，且
    被告領有中華民國身分障礙手冊 (中度精神障礙)， 亦有被
    告之中華民國身心障礙手冊影本1 紙附卷可查。再查，本件
    被告於案發後至警局製作筆錄時，坦承贓物認領單上所示之
    白色手提包等，係伊所竊取，惟當員警質以為何要竊取上開
    物品，打算如何處置時，被告則答以: 「我打算要丟棄。我
    要報仇。我覺得到處有惡魔」等語（見偵查卷第5-8 頁），
    此顯然非具一般正常邏輯之答話，可見其思考邏輯、認知辨
    識能力確實有所欠缺並悖離常軌。而於本院準備程序及審判
    時，對於本院之訊問亦多應以「我忘記了」、「不記得」、
    「不知道」、「東西是他拿給我的」（見本院卷96年5 月22
    日、6 月5 日準備程序筆錄、96年8 月30日審判筆錄），期
    間眼神多呈現呆滯、反應遲緩，神情亦與常人有異。
  (二)經本院囑榮民總醫院進行司法精神鑑定，該院認：被告於案
    發前長期罹患有精神分裂症，並因此曾住進本院精神科病房
    ，被告之症狀為聽幻覺及被害妄想，被告常表示要報仇，並
    有多次企圖自殺之行為。被告於鑑定時表示與被害人有仇、
    被害人是壞人、是惡魔，並表示沒有進到被害人之屋裡，因
    被害人之東西放在門口，為要報仇，故拿被害人之東西去丟
    掉，讓被害人找不到。被告由其父親陪同前來，意識清醒，
    情緒較不適切，鑑定當時行為幼稚，問東問西，無法正式會
    談，言談間仍充滿不合邏輯之想法及被害妄想，智力功能被
    告無法合作而未作詳細檢查。而在被告心裡測驗方面，被告
    在（一）智力功能表現方面，魏式智力測驗語文智商為72，
    操作智商為59，全量表智商為65，整體智力測驗表現位於相
    當低之範圍，語文智商較操作智商為優。（二）在情緒行為
    方面，被告在精神科SCL-90症狀量表的困擾指標如下：身體
    化(4.00)、強迫症 (3.20) 、人際 (3.11) 、憂鬱 (3.38)
    、焦慮 (2.80) 、敵意 (1.33) 、畏懼 (3.43) 、疑心 (2.
    67) 、精神病性 (2.40) 、一般症狀指數 (2.99) 。上述結
    果顯示被告具有明顯身心症困擾之指標。（三）總結：被告
    智力測驗表現位於相當低之範圍，語文智商較操作智商之表
    現為優，在情緒行為方面，被告在精神科SCL-90症狀量表呈
    現明顯身心症狀困擾之指標。該院因而鑑定認為: 被告於本
    件行為時，因精神分裂症之被害妄想，無法控制而犯本案之
    竊盜行為，故被告於案發行為時之精神狀態應有『行為時因
    精神障礙，欠缺其辨識而行為之能力』之情形，有該院96年
    7 月27日北總精字第0960014477號函附之精神狀況鑑定書1
    紙在卷可稽（見本院卷）。是依上開醫學鑑定結果，認被告
    於本案行為時因精神障礙，致不能辨識其行為違法，同時欠
    缺依其辨識而行為之能力。本院綜合上開鑑定報告與被告案
    發當時、案發後之言行表徵以及精神狀態，認被告於行為當
    時，因精神障礙，致不能辨識其行為違法，同時欠缺依其辨
    識而行為之能力，依前揭法條意旨，其所為之行為自屬不罰
    ，依法應諭知無罪之判決。
五、按刑法第87條第1 項規定：「因第19條第1 項之原因而不罰
    者，其情狀足認有再犯或危害公共安全之虞時，令入相當處
    所，施以監護。」再所謂監護處分，性質上有監禁與保護之
    雙重意義，一方面使受處分人與社會隔離，以免危害社會；
    他方面給予適當治療，使其回歸社會生活。是因刑法第19條
    規定而不罰或減輕其刑者，經衡酌行為人之危險性，認仍有
    再犯或危害公共安全之虞，為達到防衛社會之目的，有對其
    採取隔離、保護與治療措施之必要，始得一併宣告監護處分
    。本院審酌被告為精神障礙之人，於為本件犯行前，雖曾於
    92年間因犯竊盜案件遭臺北市政府警察局北投分局移送臺灣
    士林地方法院檢察署，嗣經承辦該案檢察官審酌被告並無前
    科且患有中度精神障礙疾病及告訴人不予追究等情，而依刑
    事訴訟法第253 條之規定給予被告職權不起訴處分確定在案
    ，有臺灣士林地方法院檢察署檢察官92年度偵字第11188 號
    不起訴處分書附卷可證（見偵查卷第36-37 頁）。惟其距本
    件案發時已經3 年餘，期間被告並未再有任何之犯罪行為，
    亦有臺灣高等法院被告前案紀錄表在卷可稽，是尚難僅憑被
    告為本件犯行而認被告有再犯及危害公共安全之虞，且輔佐
    人即被告之父乙○○亦到庭表示，本件案發後有持續帶被告
    前往關渡醫院就診、拿藥，注意被告之行為等語，本院審酌
    上情，認本件尚無依刑法第87條第1 項規定，併諭知被告令
    入相當處所施以監護之必要，併此敘明。
據上論斷，應依刑事訴訟法第301 條第1 項，刑法第19條第1項
，判決如主文。
本案經檢察官洪三到庭執行職務
中　　華　　民　　國　　96　　年　　9 　　月　　13　　日
                  刑事第七庭法  官  汪梅芬
以上正本證明與原本無異。
如不服本判決，應於判決送達後10日內，向本院提出上訴狀。
                            書記官  張馨尹
中　　華　　民　　國　　96　　年　　9 　　月　　13　　日
